---
title: "Μέτρα Προστασίας κατά της Covid-19 στην Ελλάδα: Μία Μικρή Περιγραφική Ανάλυση"
author: "Γεώργιος Λάμπρου"
date: "`r Sys.Date()`"
output: html_document
runtime: shiny
bibliography: references.bib
---

```{r setup, include=FALSE}
# Set global options for all code chunks
knitr::opts_chunk$set(
  fig.width = 9.5,         # Default figure width in inches
  fig.height = 5.5,        # Default figure height in inches
  fig.align = "center"   # Center align all plots
)
```

```{=html}
<style>
  body {
    font-size: 16px; /* Increase the base font size */
    text-align: justify;
  }
</style>
```

### Εισαγωγή

Πέντε χρόνια από την έναρξη της πανδημίας Covid-19, ο κόσμος συνεχίζει να πορεύεται υπό μία συνθήκη συμβίωσης με τον ιό Sars-Cov-2. Ακόμη και στις μέρες μας, χιλιάδες άτομα έρχονται αντιμέτωποι με την εν λόγω ιογενή γρίπη είτε για πρώτη φορά είτε επαναμολύνονται για δεύτερη ή και για τρίτη φορά [@reinfect2024]. Αδιαμφισβήτητα, την πρώτη τριετία (2020 - 2022) η Covid-19 αποτελούσε σοβαρό αν όχι τον σοβαρότερο κίνδυνο για βαριά νόσηση ή και για εκατομμύρια περιπτώσεις ανά τον κόσμο, την απώλεια της ανθρώπινης ζωής. Προκειμένου λοιπόν, να περιοστεί η διασπορά της νόσου και να αντιμετωπιστούν οι παραπάνω κίνδυνοι, κυβερνήσεις ανά τον κόσμο θέσπιζαν μέτρα και προχωρούσαν στην αναδιαμόρφωσή τους, όποτε αυτό κρίνονταν αναγκαίο [@güner2021].

Ακριβώς τον ίδιο δρόμο ακολούθησε και η ελληνική κυβέρνηση με γενική επιτυχία. Μάλιστα αρκετά ξένα κράτη θαύμαζαν τις προσπάθειες που κατέβαλλε η Ελλάδα στην διαχείριση της εξάπλωσης της πανδημίας. Σε κάθε περίπτωση, τα άμεσα αυστηρά μέτρα που εφαρμόστηκαν είτε σε εθνικό είτε σε τοπικό επίπεδο, καθώς και η πειθαρχία σε αυτά που έδειξε ο ελληνικός λαός έπαιξαν καταλυτικό ρόλο σε αυτό το "είδος της επιτυχίας" [@papathanassopoulos2023].

Βάσει των παραπάνω, το άρθρο αυτό παρουσιάζει μια μικρή και συγκεντρωτική ανάλυση των μέτρων προστασίας έναντι της Covid-19 στην Ελλάδα εστιάζοντας στα εξής σημεία:

1.  Μέτρα Προστασίας στα Πανδημικά Χρόνια
2.  Κατηγοριοποίηση των Μέτρων Προστασίας
3.  Μέτρα Προστασίας Τοπικού και Εθνικού Χαρακτήρα

### Εργαλεία Ανάλυσης Δεδομένων

Για την ανάλυση αυτή, χρησιμοποιήθηκε η βάδη δεδομένων του Παγκόσμιου Οργανισμού Υγείας (ΠΟΥ) με τίτλο “Public Health and Social Measures in Response to COVID-19”. Ο αντίστοιχος σύνδεσμος της συγκεκριμένης βάσης δεδομένων είναι ο εξής: <https://phsm.euro.who.int/covid-19>

Αναφορικά με την διαχείριση των δεδομένων, την ανάλυσή τους και την κατασκευή των στατικών και διαδραστικών γραφημάτων, χρησιμοποιήθηκε η γλώσσα προγραμματισμού R, ενώ η συγγραφή του κειμένου έγινε στο Rstudio με εφαρμογή της τεχνολογίας RMardkown Document. Ο κώδικας σε R της παρούσας ανάλυσης παρέχεται με επιλογή του διπλανού συνδέσμου: <https://bitly.cx/N4MR>

### Μέτρα Προστασίας στα Πανδημικά Χρόνια

Αρχικά, όπως φαίνεται στο παρακάτω γράφημα, η πλειοψηφία των μέτρων καταγράφησαν το 2021 (393 εγγραφές) και η μειοηφία το 2024 (3 εγγραφές).

```{r, message=FALSE, warning=FALSE, echo=FALSE}
# Libraries
  library(dplyr)
  library(readxl)
  library(ggplot2)
  library(ggthemes)
  library(plotly)
  library(collapsibleTree)
  library(paletteer)
  library(lisa)
  library(ggrepel)
  library(patchwork)
  library(GGally)

  data <- read_xlsx("phsm_database_04032024_greece.xlsx", col_names = TRUE)
  
  # Data Processing and Transformations
  
  data$`Start of measure` <- as.Date.POSIXct(data$`Start of measure`)
  data$`End of measure` <- as.Date.POSIXct(data$`End of measure`)
  data$`Date of access` <- as.Date.POSIXct(data$`Date of access`)
  
  
  # Different Statistics - Graphs
  
  # Number of Measures' Record during the years
  
  freq_of_measures_based_on_year_entry <- data %>%
    dplyr::select(`Entry year`)%>%
    count(`Entry year`)
  
  freq_of_measures_based_on_year_entry$`Entry year` <- as.factor(freq_of_measures_based_on_year_entry$`Entry year`)
  
  g0 <- ggplot(freq_of_measures_based_on_year_entry, aes(x= `Entry year`, y=n, fill=`Entry year`)) +
    geom_bar(stat = 'identity', position = 'dodge')+
    ggtitle("Records of Measures by Year") +
    theme(
      plot.title = element_text(hjust = 0.5, size = 15)
    )+
    xlab("Year") +
    ylab("Number of Records") +
    geom_text(aes(label = n), position = position_dodge(width = 0.9), vjust = -0.5, colour = "black", size = 6) +
    scale_y_continuous(expand = expansion(mult = c(0, 0.1))) +
    theme_hc()+
    scale_fill_paletteer_d("ggthemes::Classic_Blue_Red_12")
g0  
```

Το αποτέλεσμα αυτό μόνο άστοχο δεν είναι. Αντιθέτως είναι πολύ λογικό για 2 λόγους:

1.  Το 2021 είναι η επόμενη χρόνια της επίσημης χρονιάς "γεννήσεως" της πανδημίας [@jebril2020], ενώ αρκετές ημέρες του 2021 αποτελούν κομμάτι του δεύτερου εθνικού "lockdown" το οποίο ξεκίνησε τον Νοέμβριο του 2020 και έληξε 210 ημέρες αργότερα [@papazisis2021].

2.  Το 2021 θεσπίστηκε και εφαρμόστηκε αρκετά υψηλός αριθμός μέτρων τα οποία συσχετίζονταν τόσο στο σχέδιο του εμβολιαστικού προγράμματος που αποτέλεσε και το κλειδί για την εξομάλυνση της πανδημίας όσο και με την επικίνδυνη μετάλλαξη Δέλτα του κορονοϊού [@Liossi2023; @Tsiambas2021].

Το παραπάνω αποτέλεσμα πλαισιώνεται και από το γράφημα χρονοσειράς που ακολουθεί. Σε αυτό, δύναται να παρατηρηθεί ότι η εφαρμογή των μέτρων εντείνεται 2021.

```{r, message=FALSE, warning=FALSE, echo=FALSE}
  data_for_timeline_of_measure_started <- data %>%
    dplyr::select(`Start of measure`) %>%
    count(`Start of measure`)
  
  data_for_timeline_of_measure_ended <- data %>%
    dplyr::select(`End of measure`) %>%
    count(`End of measure`)
  
  g5 <- ggplot(data_for_timeline_of_measure_started, aes(x=`Start of measure`, y=n))+
    geom_line(stat = 'identity',color='darkred') +
    ggtitle("Total Number of Measures Started by Day") +
    theme(
      plot.title = element_text(hjust = 0.5)
    )+
    xlab("Date") +
    theme_hc() +
    scale_fill_paletteer_d("ggthemes::Classic_Blue_Red_12") 
   
  ggplotly(g5)
```

### Κατηγοριοποίηση των Μέτρων Προστασίας

Σχετικά με την κατηγοριοποίηση των μέτρων προστασίας, από το παρακάτω γράφημα φαίνεται πως στην τριετία (2020-2022) τα περισσότερα μέτρα ανήκουν στην κατηγορία “Social and physical distancing measures”, δηλαδή σε μέτρα προστασίας που αφορούν το κοινωνικό σύνολο (καραντίνα, τήρηση φυσικών αποστάσεων κλπ). Παράλληλα, στα έτη 2020 και 2021 καταγράφηκαν 155 μέτρα που αφορούσαν τις διεθνείς μεταφορές, αριθμός που δεν είναι τυχαίος, καθώς σχεδόν όλα τα κράτη, όπως και η Ελλάδα, απαγόρευσαν τις μετακινήσεις πολιτών από και προς τις χώρες που παρουσίαζαν υψηλό δεικτή μεταδοτικότητας ενώ έλαβαν και ανάλογα μετρά που εστίαζαν στα πρωτόκολλα των αεροδρομίων και των συνοριακών σταθμών [@sun2023; @damaskos2020].

```{r, message=FALSE, warning=FALSE, echo=FALSE, fig.width=13}
 measure_category_by_year <- data %>%
                                group_by(`Entry year`) %>%
                                count(`Measure Category`)
  
  g1 <- ggplot(measure_category_by_year, aes(y=n, x=`Entry year` , fill=`Measure Category`))+
          geom_bar(stat = 'identity', position = 'dodge')+
          ggtitle("Category of Measures by Year") +
          theme(
                plot.title = element_text(hjust = 0.5, size = 18)
          )+
          xlab("Year") +
          ylab("Number of Measures") +
          #geom_text(aes(label = n), position = position_dodge(width = 0.9), vjust = -1, colour = "black", size = 4) +
          scale_y_continuous(expand = expansion(mult = c(0, 0.1))) +
          theme_hc()+
          scale_fill_paletteer_d("ggthemes::Classic_Blue_Red_12")
  ggplotly(g1)
```

Σε παράλληλο επίπεδο, το παρακάτω γράφημα, προβάλλει την κατανομή των μέτρων προστασίας κατά της Covid-19 που εφαρμόστηκαν για πρώτη φορά. Φαίνεται, λοιπόν, ότι στην κατηγορία των κοινωνικών μέτρων σημειώνονται 203 μέτρα, στις διεθνείς μεταφορές 99 μέτρα, ενώ από 27 μέτρα καταγράφουν οι κατηγορίες των βιολογικών μέτρων και μέτρων επιτήρησης αντίστοιχα.

```{r, message=FALSE, warning=FALSE, echo=FALSE, fig.width=13}
changes <- data %>%
    dplyr::select(`Measure Category`,`Change in measure`)

  changes$`Change in measure`[changes$`Change in measure` == 0] <- 'Change of measure is not applicable' 
  changes$`Change in measure`[changes$`Change in measure` == 1] <- 'A measure or type of measure is put in place for the first time'
  changes$`Change in measure`[changes$`Change in measure` == 2] <- 'Measure is either re-introduced, extended or strengthened/intensified'
  changes$`Change in measure`[changes$`Change in measure` == 3] <- 'A measure is eased or lifted'
  
  first_measures_changes_distribution <- changes %>%
    group_by(`Measure Category`) %>%
    dplyr::filter(`Change in measure` =='A measure or type of measure is put in place for the first time')%>%
    count(`Change in measure`)
  
  g11 <- ggplot(first_measures_changes_distribution, aes(y= `Measure Category`, x = n, fill = `Measure Category`))+
    geom_bar(stat='identity', position = 'dodge')+
    ggtitle("Measures that Intorduced for First Time by Measure Category") +
    theme(
      plot.title = element_text(hjust = 0.5)
    )+
    xlab("Count") +
    ylab("Measure Category") +
    #geom_text(aes(label = n), position = position_dodge(width = 0.9), hjust = -0.3, colour = "black", size = 5)+
    theme_hc()+
    scale_fill_paletteer_d("ggthemes::Classic_Blue_Red_12")

  ggplotly(g11)
```

Συνεχίζοντας, στο γράφημα που ακολουθεί, παρουσίαζεται η κατανομή των μέτρων προστασίας που εφαρμόστηκαν για πρώτη φορά, ως προς το είδος των αλλαγών που αυτά υπέστησαν ανά κατηγορία μέτρων. Ειδικότερα, παρατηρείται, όπως άλλωστε είναι και λογικό, ότι σε όλες τις κατηγορίες των μέτρων υπερτερεί η κλάση των μέτρων που υπέστησαν αλλαγή ως προς την επαναφορά, την επέκταση ή την ένταση.

```{r, message=FALSE, warning=FALSE, echo=FALSE, fig.width=13}
first_measures_changes <- changes %>%
    group_by(`Measure Category`) %>%
    dplyr::filter(`Change in measure` !='A measure or type of measure is put in place for the first time')
  
g12 <- ggplot(first_measures_changes, aes(y= `Measure Category`, fill = `Change in measure`))+
    geom_bar(stat='count', position = 'dodge')+
    ggtitle("Distribution of Measures that Introduced for the First Time based on Type of Changes") +
    theme(
      plot.title = element_text(hjust = 0.5)
    )+
    xlab("Count") +
    ylab("Measure Category") +
    #geom_text(stat = 'count', aes(label = ..count..), position = position_dodge(width = 0.9), hjust = -0.3, colour = "black", size = 5)+
    theme_hc()+
    scale_fill_paletteer_d("ggthemes::Classic_Blue_Red_12")

ggplotly(g12)
```

Κλείνοντας την παρούσα ενότητα, παρουσιάζεται ένα εξαιρετικά χρήσιμο διαδραστικό γράφημα, το οποίο αποσκοπεί στην διερεύνηση όλων των κατηγορίων και την υποκατηγοριών των μέτρων που εφαρμόστηκαν κατά της Covid-19 στην Ελλάδα.

```{r, fig.height=8, message=FALSE, warning=FALSE, echo=FALSE}
measures_category_subcategory <- data %>%
    dplyr::select(`Measure Category`, `Measure Subcategory`, Measure)%>%
    group_by(`Measure Category`)
  
  
  g2_tree_plot_measures_categories <- collapsibleTree(measures_category_subcategory, c("Measure Category", "Measure Subcategory", "Measure"), root = "Category of Measures")
  g2_tree_plot_measures_categories
```

### Μέτρα Προστασίας Τοπικού και Εθνικού Χαρακτήρα

Προηγουμένως τονίστηκε ο διαχωρισμός των μέτρων σε μέτρα τοπικού ή εθνικού επιπέδου ως προς την επιβολή τους. Εμβαθύνοντας στο σημείο αυτό, σημειώνεται πως τα μέτρα με πανελλαδική επιβολή έχουν έναν πιο καθολικό χαρακτήρα από τα μέτρα τοπικής επιβολής [@conteduca2022]. Από την άλλη, υποστηρίζεται ότι τα μέτρα που εφαρμόζεται σε τοπικό επίπεδο παίζουν καθοριστικό ρόλο στην καταπολέμηση μίας πανδημίας, όπως της Covid-19. Μάλιστα, η συγκεκριμένη τακτική δύναται να βοηθήσει σε μέγιστο βαθμό την εκάστοτε τοπική κοινωνία να περιορίσει την διασπορά του ιού [@aspriadis2021][^1]. Έτσι, στο παρακάτω γράφημα, τονίζονται οι πόλεις - περιοχές στις οποίες εφαρμόστηκαν τα περισσότερα μέτρα. Αυτές ήταν, η πρωτεύουσα Αθήνα, η πόλη της Θεσσαλονικής και το νησί της Μυκόνου.

[^1]: Ο [@aspriadis2021] σημείωσε στηριζόμενος στο επιστημονικό άρθρο με τίτλο: "Community crisis management lessons from Philadelphia's 1793 epidemic" που σύνταξε ο Edward J Glantz το 2014.

```{r, message=FALSE, warning=FALSE, echo=FALSE}
  local_measures_for_map <- read_xlsx("local_measures_for_map_4.xlsx")
  
  local_measures_for_map$`Region that measure adapted`[local_measures_for_map$`Region that measure adapted` == "Eordea"] <- 'Eordaea'
  
  # Add long and lat based on cities
  
  library(leaflet)
  library(leaflet.extras)
  library(tidygeocoder)
  
  # Wordcloud for cities
  library(ggwordcloud)
  
  set.seed(123)
  cities <- local_measures_for_map %>%
    dplyr::select(`Region that measure adapted`) %>%
    count(`Region that measure adapted`)
  
  ggwordcloud(cities$`Region that measure adapted`, cities$n)
```

Εστιάζονας λίγο παραπάνω στα τοπικής εφαρμογής μέτρα προστασίας, ο ακόλουθος διαδραστικός χάρτης αναπαριστά τον αριθμό των μέτρων που εφαρμόστηκαν στις διάφορες περιοχές της Ελλάδας και τα έτη έναρξης και λήξης του εκάστοτε μέτρου συναρτήσει του επιπέδου επιβολής τους (δηλαδή αν το μέτρο ήταν υποχρεωτικό, συνιστώμενο ή αν τυχούσες αλλαγές που καταγράφηκαν δεν συνδέονταν με το αντίστοιχο μέτρο).

```{r, message=FALSE, warning=FALSE, echo=FALSE, fig.width=9.5, fig.align='center'}
  local_measures_for_map_stats_final <- read_xlsx("local_measures_data_for_map.xlsx")
  
  leaflet(local_measures_for_map_stats_final) %>%
    addTiles() %>%
    addAwesomeMarkers(
      data = subset(local_measures_for_map_stats_final, `Level of enforcement` == "Measure is a requirement"),
      ~longitude, ~latitude,
      icon = awesomeIcons(icon = "map-marker", markerColor = "darkred", library = "glyphicon"),
      group = "Measure is a requirement",
      popup = ~popup_info
    ) %>%
    addAwesomeMarkers(
      data = subset(local_measures_for_map_stats_final, `Level of enforcement` == "Not applicable to the measure"),
      ~longitude, ~latitude,
      icon = awesomeIcons(icon = "map-marker", markerColor = "lightblue", library = "glyphicon"),
      group = "Not applicable to the measure",
      popup = ~popup_info
    ) %>%
    addAwesomeMarkers(
      data = subset(local_measures_for_map_stats_final, `Level of enforcement` == "Measure is a recommendation"),
      ~longitude, ~latitude,
      icon = awesomeIcons(icon = "map-marker", markerColor = "darkgreen", library = "glyphicon"),
      group = "Measure is a recommendation",
      popup = ~popup_info
    ) %>%
    addControl(html = 'Count of Local Measures in Greece based on the Level of Enforcement', position = 'bottomleft') %>%
    addLayersControl(
      overlayGroups = c("Measure is a requirement", "Not applicable to the measure", "Measure is a recommendation"),
      options = layersControlOptions(collapsed = FALSE)
    )
```

Περνώντας σε έναν γενικότερο πλαίσιο, στα δύο επόμενα γράφηματα, 528 μέτρα έχουν τοπικό και 279 μέτρα έχουν εθνικό χαρακτήρα. Ταυτόχρονα, τα περισσότερα μέτρα και των δύο αυτών κατηγορίων χαρακτηρίζονται ως υποχρεωτικά ως προς την επιβολή τους.

```{r, message=FALSE, warning=FALSE, echo=FALSE}
data$`Scope of measure`[data$`Scope of measure` == 0] <- 'Local Measure'
  data$`Scope of measure`[data$`Scope of measure` == 1] <- 'Nationwide Measure'
  data$`Level of enforcement`[data$`Level of enforcement` == 0] <- 'Not applicable to the measure'
  data$`Level of enforcement`[data$`Level of enforcement` == 1] <- 'Measure is a recommendation'
  data$`Level of enforcement`[data$`Level of enforcement` == 2] <- 'Measure is a requirement'
  
  scope_of_measure <- data %>%
    dplyr::select(`Scope of measure`) %>%
    count(`Scope of measure`)
  
  g3 <- ggplot(scope_of_measure, aes(y=n, x=`Scope of measure` , fill=`Scope of measure`))+
    geom_bar(stat = 'identity', position = 'dodge')+
    ggtitle("Scope of Measures") +
    theme(
                plot.title = element_text(hjust = 0.5)
          )+
    xlab("Scope Category") +
    geom_text(aes(label = n), position = position_dodge(width = 0.9), vjust = -0.3, colour = "black") +
    scale_y_continuous(expand = expansion(mult = c(0, 0.1))) +
    theme_hc() +
    scale_fill_paletteer_d("ggthemes::Classic_Blue_Red_12")
  
  scope_of_measure_by_level_of_enforcement <- data %>%
    dplyr::select(`Scope of measure`, `Level of enforcement`) %>%
    group_by(`Scope of measure`) %>%
    count(`Level of enforcement`)
  
  g3
  
  g4 <- ggplot(scope_of_measure_by_level_of_enforcement, aes(y=n, x=`Scope of measure` , fill=`Level of enforcement`))+
    geom_bar(stat = 'identity', position = 'dodge')+
    ggtitle("Scope of Measures by Level of Enforcement") +
    theme(
                plot.title = element_text(hjust = 0.5)
          )+
    xlab("Scope Category") +
    geom_text(aes(label = n), position = position_dodge(width = 0.9), vjust = -0.3, colour = "black") +
    scale_y_continuous(expand = expansion(mult = c(0, 0.1))) +
    theme_hc() +
    scale_fill_paletteer_d("ggthemes::Classic_Blue_Red_12") 
  
  g4
```

### Συμπέρασμα

Συνοψίζοντας, χωρίς τα μέτρα προστασίας κατά της Covid-19, δεν θα είχε αντιμετωπιστεί με έναν σχετικά αποτελεσματικό τρόπο η εν λόγω πανδημίας. Έτσι, τα αποτελέσματα και τα στατιστικά που προκύπτουν από τα δεδομένα αυτών των μέτρων δύναται να αποτελέσουν την πυξίδα μας για μία ενδεχόμενη μελλοντική πανδημία, δηλαδή για μία "Πανδημία Χ" όπως αποκαλείται στην επιστημονική διάλεκτο [@Iserson2020]. Προφανώς, μία τέτοια πανδημία θα δημιουργήσει τις δικές της καταστάσεις κάτι που θα μας αναγκάσει να ανακαλύψουμε καινούργιες τακτικές ειδικά προσαρμοσμένες σε αυτές, αλλά μία ουσιαστική και έγκυρη αναδρομή στο παρελθόν της Covid-19 μπορεί να αποτελέσει ένα καλό εφαλτήριο για την αντιμετώπιση των πιθανώς νέων πανδημικών συνθηκών.

### Βιβλιογραφία
